臺灣桃園地方法院行政訴訟判決　
110年度交字第547號
原      告  李肇中  


被      告  桃園市政府交通事件裁決處
                      設桃園市○○區○○路00號7~8樓
代  表  人  張丞邦    住同上
訴訟代理人  黃一鳴律師
上列當事人間交通裁決事件，原告不服被告民國110年11月15日
桃交裁罰字第58－ZBA385297號裁決，提起行政訴訟，本院判決如
下：
    主  文
原告之訴駁回。
訴訟費用新臺幣參佰元由原告負擔。
    事實及理由
壹、程序方面：
    本件係因原告不服被告所為道路交通管理處罰條例（下稱處
    罰條例）第8 條之裁決而提起撤銷訴訟，依行政訴訟法第23
    7 條之1 ，應適用交通裁決事件訴訟程序。本件因卷證資料
    已經明確，本院依行政訴訟法第237 條之7 規定，不經言詞
    辯論，直接裁判。
貳、實體方面：                                  
一、事實概要：
　　原告於民國110年9月20日7時52分許，駕駛車牌號碼000－000
    0號自用小客車（下稱系爭車輛），行經國道一號高速公路
    南向86.7公里處時，為內政部警政署國道公路警察局第二公
    路警察大隊（下稱舉發機關）警員認原告有「汽車行駛於高
    速公路汽車駕駛人未依規定繫安全帶（二人以上）--駕駛人
    及前座乘客」之違規，遂逕行舉發並填製國道警交字第ZBA0
    000000號之舉發違反道路交通管理事件通知單（下稱系爭舉
    發通知單），記載應到案日期為110年11月22日前，並移送
    被告處理。嗣原告於110年10月14日到案陳述不服舉發，經
    被告函請舉發機關協助查明事實後，認原告確有「汽車行駛
    於高速公路未依規定繫安全帶（二人以上）--駕駛人及前座
    乘客」之違規，即於110年11月15日填製桃交裁罰字第58－ZB
    A385297號裁決書（下稱原處分），爰依道路交通管理處罰
    條例（下稱處罰條例）第31條第2項及違反道路交通管理事
    件統一裁罰基準及處理細則（下稱裁罰基準及處理細則）等
    規定，裁處原告罰鍰新臺幣（下同）4,500元。原告不服，
    於是提起本件行政訴訟。
二、原告起訴主張及聲明：
（一）主張要旨：本件執法員警以非固定式照相設備逕行舉發，
      其影像模糊，不僅未標明以哪種科學儀器設備拍照，亦未
      經過任何中央標準檢驗以確認其正確性，故無客觀公正性
      以取信人民。又本件並未事先公告路檢或臨檢路段，漫無
      目的方式拍攝，已違反搜索令狀原則，侵害人民隱私權甚
      鉅。再者，本件違規情節並非具有公益性質，亦未傷害其
      他用路人權益或侵害國家法益，是舉發員警擅用影像設備
      偵搜不特定用路人，已違反憲法第23條之比例原則及法律
      授權明確性原則。末按「內政部警政署交通違規稽查與輕
      微違規勸導作業注意事項」中有關未繫安全帶之違規，雖
      有「逕行舉發」與「非固定式照相」等方式，但非固定式
      照相仍需經中央認證之科學儀器，且值勤地點、項目亦應
      經主管事先核定，況依舉重以明輕之法理，超速違規侵害
      用路人公共安全甚多，尚且需設立明顯告示牌，而未繫安
      全帶之違規並無任何公共安全之疑慮，卻未明顯招牌警示
      ，更甚者，執法員警躲於陸橋上，直接竊取用路人車內影
      像，其侵害人民權益更甚一般，是上開作業注意事項已違
      反母法授權性原則。
（二）聲明：撤銷原處分。
三、被告答辯及聲明：
（一）答辯要旨：
    ⒈引用處罰條例第7條之2第2項第10款、第31條第1項、第2項
      、高速公路及快速公路交通管制規則（下稱管制規則）第
      9條第1項第6款、道路交通安全規則（下稱道安規則）第8
      9條第1項第5款、汽車駕駛人及乘客繫安全帶實施及宣導
      辦法第3條、裁罰基準及處理細則第1條、第2條第1項、第
      2項等交通法規之條文（詳卷附答辯狀）。
    ⒉舉發機關110年10月29日國道警二交字第1102706496號函文
      表示略以：「…查執勤員警在國道1號南向86.7公里處跨越
      橋上，執行取締未依規定繫安全帶蒐證勤務，遇有汽車駕
      駛人或前座乘客未依規定繫安全帶始依法拍照存證。經執
      勤員警審視採證照片，旨揭車輛駕駛人及前座乘客確實未
      依規定繫妥安全帶，爰依法逕行舉發…」等語。
    ⒊依上開函覆所提供之照片可知，照片中見駕駛及前座乘客
      二人，而駕駛左手臂及前座乘客右手臂上端靠近頸部至胸
      前斜下處並無安全帶，系爭車輛駕駛人確有未繫安全帶之
      違規事實。按交通警察製單舉發違反道路交通管理處罰條
      例所列之違規事實，本質上為行政處分，係公務員基於職
      務上之權力，依法就特定之具體事件所為之具公法上效果
      之單方面行政行為，基於公務員為公法上行為具有公信力
      之原則，該行政行為當可被推定為真正，其據以依法處分
      之事實認定亦為正確無誤，本此公信原則，乃立法者賦予
      行政機關制定違反道路交通事件統一裁罰基準及處理細則
      ，以達其維護交通秩序、安全之行政目的。
    ⒋又原告主張舉發單位未標明以哪種科學儀器設備拍照一節
      ，惟本件違規事實，乃單純依據客觀狀態拍攝或攝錄之違
      規影片或照片即可呈現，無需專業設備始得測出，交通違
      規案件除有涉及重量、速率、酒精測定值等需使用經濟部
      標準檢驗局檢定合格之儀器採證外，其他儀器並無類此規
      範。是本件違規檢舉儀器之使用查無不法，且所提供之採
      證照片亦足以顯示違規屬實，故舉發機關依事實舉發並無
      不當。
    ⒌另按處罰條例第7條之2第2項第10款、第3項等規定，本件
      係屬處罰條例第7條之2第2項第10款之情形，非屬處罰條
      例第7條之2第1項第9款之情形，故無須設立公告或警示牌
      面以警示用路人，是原告所述實為於法自有誤會，而無足
      採信。
    ⒍至原告主張使用攝錄設備無特定目標的偵搜用路人車內隱
      私影像侵害人民隱私權云云，惟參照法務部104年5月14日
      法律字第10403505690號函釋及臺灣橋頭地方法院106年度
      交字第69號、臺灣嘉義地方法院104年度交字第5號等函示
      與判決意旨觀之，汽車之前方擋風玻璃為達維持駕駛人駕
      駛視野之目的本為透明，且汽車駕駛人駕駛車輛行駛於道
      路已屬進入公共場域，他人自得經由前方擋風玻璃目視其
      是否依規定繫安全帶之情形無礙，揆諸上開說明，自難認
      汽車駕駛人就此有何隱私之合理期待。　　
    ⒎綜上所述，系爭車輛因有「汽車行駛於高速公路未依規定
      繫安全帶(二人以上)--駕駛人及前座乘客」之情，已該當
      處罰條例第31條第2項規定之要件。是被告依法裁處，應
      無違誤，原告之訴為無理由。
（二）聲明：駁回原告之訴。
四、爭點：
（一）被告認定原告有「汽車行駛於高速公路未依規定繫安全帶
      (二人以上)--駕駛人及前座乘客」之違規，有無違誤？
（二）被告以原處分裁罰原告罰鍰4,500元，有無違誤？
五、本院之判斷：
（一）前提事實：
      原告於110年9月20日7時52分許，駕駛系爭車輛行經國道
      一號高速公路南向86.7公里處時，為舉發機關警員認原告
      有「汽車行駛於高速公路汽車駕駛人未依規定繫安全帶（
      二人以上）--駕駛人及前座乘客」之違規等情，此有舉發
      機關110年10月29日國道警二交字第1102706496號函文（
      見本院卷第51頁）、違規採證照片（見本院卷第53至54頁
      ）、系爭舉發通知單（見本院卷第55頁）、汽車車籍查詢
      （見本院卷第63頁）、交通違規案件陳述書（見本院卷第
      65至67頁）等資料各1 份在卷可憑。
（二）被告認定原告有「汽車行駛於高速公路未依規定繫安全帶
      (二人以上)--駕駛人及前座乘客」之違規，並無違誤：
    ⒈按處罰條例第31條第1項規定：「汽車行駛於道路上，其駕
      駛人、前座或小型車後座乘客未依規定繫安全帶者，處駕
      駛人1,500 元罰鍰。…」、同條第2項規定：「汽車行駛於
      高速公路或快速公路違反前項規定者，處駕駛人3,000元
      以上6,000元以下罰鍰…」。又按道安規則第89條第1項第5
      款規定：「行車前應注意之事項，依下列規定：五、駕駛
      人、前座、小型車後座及大客車車廂為部分或全部無車頂
      區域之乘客均應繫妥安全帶」、高速公路及快速公路交通
      管制規則第9條第1項第6款規定：「汽車行駛高速公路及
      快速公路，不得有下列行為：六、四輪以上汽車之駕駛人
      、前座或小型車後座乘客未依規定繫安全帶」足見，依據
      上揭法律規定，均規定汽車駕駛人行駛於高速公路上應繫
      安全帶。
    ⒉復按交通部訂定之汽車駕駛人及乘客繫安全帶實施及宣導
      辦法第3條規定：「汽車行駛於道路上，其汽車駕駛人、
      前座或小型車後座乘客，應依下列規定使用安全帶：一、
      安全帶及相關配件必須齊全，並無毀損、鬆脫或變更之情
      事。二、每條安全帶僅供一人使用。三、安全帶之帶扣應
      確實緊扣，安全帶無扭曲或反轉，鬆緊度保持適宜；腰部
      安全帶置於腰部以下，肩部安全帶固定位置應依個人調整
      ，避免安全帶纏繞經過頸部，且應置手臂上端以上」，對
      於安全帶之配戴標準亦有明訂。
    ⒊經查，依舉發機關110年7月13日國道警六交字第110670307
      0號表示略以：「說明：二、查執勤員警在國道1號南向86
      .7公里處跨越橋上，執行取締未依規定繫安全帶蒐證勤務
      ，遇有汽車駕駛人或前座乘客未依規定繫安全帶始依法拍
      照存證。經執勤員警審視採證照片，旨揭車輛駕駛人及前
      座乘客確實未依規定繫妥安全帶，爰依法逕行舉發…」等
      語（見本院卷第51頁），核與被告所提供之違規採證照片
      2張（見本院卷第53頁至第54頁）所示相符。足見依據上
      開違規採證照片顯示，系爭車輛之正副駕駛座上之原告及
      乘客等二人，當時均係身穿淺色上衣，且原告及乘客等二
      人之手臂上端靠近頸部至胸前斜下處均無安全帶。況按一
      般車內安全帶為黑色或深色之前提下，身穿淺色上衣之原
      告及乘客等二人，若有繫上安全帶，無論係舉發員警於現
      場目睹，抑或違規採證照片所示，均可明顯看見安全帶之
      痕跡，但本件原告及乘客等二人身上之衣服卻未看見上開
      痕跡，足認系爭車輛上之原告及乘客等二人確實有行駛高
      速公路中未繫安全帶之違規行為甚明，是本件並無原告所
      述影像模糊之情。況舉發員警已詳細說明為何認定本件原
      告未繫安全帶之原因，且由於有無繫安全帶之違規情狀，
      是發生於系爭車輛內，與違規超速、違規變換車道等容易
      以科學方式獲取證據之情狀不同，而員警雖為舉發違規者
      ，亦為目睹原告違規者，當可以之為證據方法，以其所述
      情節為證。故堪認定本件原告確實有「汽車行駛於高速公
      路未依規定繫安全帶(二人以上)--駕駛人及前座乘客」之
      違規行為無誤。
　　⒋至原告主張：本件舉發員警所使用之非固定式照相設備，
      未標明以哪種科學儀器拍攝，亦無任何中央標準檢驗以確
      認其正確性等語。惟查，按交通違規案件除有涉及「重量
      」、「速率」、「酒精測定值」等須使用經濟部標準檢驗
      局檢定合格之儀器採證外，其他儀器並無相類之規範，且
      交通違規案件之檢舉亦無明文限制所使用之儀器，須經由
      經濟部標準檢驗局檢定合格後才可使用。而處罰條例第7
      條之2、裁罰基準及處理細則第22條第1項、第2項等規定
      中所謂科學儀器，僅需其獲得結果可還原現場之情形及具
      有驗證性即為已足，而舉發員警所使用之非固定式照相設
      備具拍照功能，其獲得結果可還原現場情形及具驗證性，
      自屬前開規定所稱之科學儀器，並無另提出所謂經濟部的
      檢驗證明之必要性。故原告上開主張，不足採信。
　　⒌又原告主張：本件舉發機關並未事先公告路檢或臨檢路段
      ，亦未設立明顯告示牌，即使用儀器攝錄影像，已侵害人
      民隱私權及違反法治國原則等語。惟查，按處罰條例第7
      條之2第3項之規定，僅限行車速度超過限速之違規舉發才
      適用於設置標示之規定，然本件之違規舉發係為「未依規
      定繫安全帶」，自當不適用違規舉發時應設置標示的規定
      。故原告上開主張屬其對設置標示之規定誤解，不足採信
      。又雖個人縱於公共場域中，固得享有依社會通念得不受
      他人持續注視、監看、監聽、接近等侵擾之私人活動領域
      及個人資料自主，而受法律所保護。然在公共場域中個人
      得於主張不受此等侵擾之自由，以得合理期待於他人者為
      限，亦即不僅其不受侵擾之期待已表現於外，且該期待須
      依社會通念認為合理者為限（釋字第689號理由書意旨參
      照）。按汽車駕駛人駕車在道路上，縱無欲公開其行蹤，
      且行蹤亦非必為眾人所週知，惟本質上仍為相當多數之人
      所知悉，從而，駕駛車輛於道路即不得謂係非公開之活動
      。又「車輛動態」管理本即法律授於維護道路交通安全及
      秩序之評價標的，如前所述，原告既有行駛高速公路未依
      規定繫安全帶之違規行為，則自難據此主張其於道路行駛
      之狀態應受隱私權之保護。再者，按處罰條例第7條之2第
      2項第10款規定：「前項第7款之科學儀器應採固定式，並
      定期於網站公布其設置地點。但汽車駕駛人之行為屬下列
      情形之一者，不在此限：十、汽車駕駛人或乘客未依規定
      繫安全帶」，本件未依規定繫安全帶之違規不僅係舉發員
      警以非固定式照相設備所取締，且亦係屬於處罰條例第7
      條之2第2項第10款之規定之取締，自無須定期於網站公布
      其設置之地點，或事先公告路檢或臨檢路段之必要。故原
      告上開諸多主張，均顯係誤解法律之規定，不足採信。
　　⒍另原告主張：舉發員警依據「內政部警政署交通違規稽查
      與輕微違規勸導作業注意事項」之規定，以逕行舉發與非
      固定式照相等方式，躲於陸橋上舉發本件違規，以完全違
      反母法授權性原則等語。惟查，按關於員警執勤地點及方
      式，交通法規並未設有明文之限制，均委由員警依據道路
      之設置情形、交通流量、交通事故發生頻率、一般用路權
      人之便利性、員警值勤之安全性等一切因素綜合判斷後，
      始決定執行違規取締勤務之地點，況法律要求駕駛人應遵
      守道路交通安全規則，除有維持交通順暢之公益目的外，
      本兼及有保護用路權人生命、身體、健康法益之旨，實不
      應因執法單位有無取締行為、取締地點是否明顯、取締方
      式為何而有所不同。況交通員警是否於明顯公開處執法，
      應以一般用路人之角度觀察，而非專以違規人之角度觀察
      ；因此，例如，員警係在一般人可以目視之天橋上執行勤
      務，即屬在明顯公開處執法，尚難指為隱匿拍攝。是本件
      舉發員警若如原告所述確係站立在本件違規地點附近處之
      天橋上執行取締，自屬在明顯公開處執法，尚難指為隱匿
      拍攝。況依內政部警政署108年12月31日警署交字第10801
      763712號函文所示，內政部警政署交通違規稽查與輕微違
      規勸導作業注意事項已於108年12月31日停止適用。是原
      告上開主張，亦屬卸責之詞，不足採信。　
　　⒎綜上所述，本件原告確實有「汽車行駛於高速公路未依規
      定繫安全帶(二人以上)--駕駛人及前座乘客」之違規行為
      ，又原告為持有合法駕駛執照之人，對於道路交通安全規
      則理應知悉，是本件原告之違規行為，縱認非故意，亦有
      「應注意，能注意，而未注意」之過失責任。故堪認本件
      被告認定原告有「汽車行駛於高速公路未依規定繫安全帶
      (二人以上)--駕駛人及前座乘客」之違規，並無違誤。
（三）被告以原處分裁罰原告罰鍰4,500元，並無違誤：
    ⒈按處罰條例第31條第1項前段規定：「汽車行駛於道路上，
      其駕駛人、前座或小型車後座乘客未依規定繫安全帶者，
      處駕駛人1,500元罰鍰」、同條第2項前段規定：「汽車行
      駛於高速公路或快速公路違反前項規定者，處駕駛人3,00
      0元以上6,000元以下罰鍰」。
    ⒉次按裁罰基準及處理細則第1條規定：「本細則依道路交通
      管理處罰條例第92條第4項規定訂定之」、第2條第1項、
      第2項規定：「處理違反道路交通管理事件之程序及統一
      裁罰基準依本細則之規定辦理。前項統一裁罰基準，如附
      件違反道路交通管理事件統一裁罰基準表」，核上開裁罰
      基準及處理細則之規定，就其立法目的及功能，乃為防止
      處罰機關枉縱或偏頗，依處罰條例第92條第4項所授權交
      通部會同內政部訂定之裁罰基準及處理細則及其附件「違
      反道路交通管理事件統一裁罰基準表」（下稱裁罰基準表
      ），用以維持裁罰之統一性與全國因違反道路交通管理事
      件受處罰民眾之公平，不因裁決人員不同，而生偏頗，寓
      有避免各監理機關於相同事件恣意為不同裁罰之功能，並
      非法所不許，於憲法上保障人民財產權之意旨並無牴觸（
      此並有司法院釋字第511號解釋意旨理由足資參照），是
      被告自得依此裁罰基準表而為裁罰。
    ⒊綜上所述，原告確有「汽車行駛於高速公路未依規定繫安
      全帶(二人以上)--駕駛人及前座乘客」之違規行為事實，
      已詳如前述，又依裁罰基準表規定：「汽車行駛於高速公
      路或快速公路上，其汽車駕駛人、前座或小型車後座乘客
      未依規定繫安全帶」、「二人以上」，於期限內到案聽候
      裁決者，處4,500元罰鍰。本件原告係於期限內到案聽候
      裁決者，是被告依處罰條例第31條第1項、第2項、裁罰基
      準表等規定，裁處原告4,500元之法定罰鍰，經核即屬於
      法有據，原處分並無違誤。故原告訴請撤銷原處分為無理
      由，應予駁回。
（四）本件判決基礎已臻明確，兩造其餘之攻擊防禦方法及訴訟
      資料經本院審酌後，核與判決結果不生影響，無一一論述
      之必要，附此敘明。
六、本件第一審裁判費為裁判費300元，應由原告負擔，爰確定
    第一審訴訟費用額如主文第二項所示。
七、據上論結，本件原告之訴無理由，依政訴訟法第237條之8  
    第1項、第98條第1項前段等規定，判決如主文。
中　　華　　民　　國　　111 　年　　4 　　月　　29 　日
　　　　　　　　　行政訴訟庭　法　官　黃漢權
上為正本係照原本作成。
如不服本判決，應於判決送達後20日內，向本院提出上訴狀並表
明上訴理由（原判決所違背之法令及其具體內容或依訴訟資料可
認為原判決有違背法令之具體事實），其未載明上訴理由者，應
於提出上訴後20日內向本院補提理由書（上訴狀及上訴理由書均
須按他造人數附繕本，如未按期補提上訴理由書，則逕予駁回上
訴），並應繳納上訴裁判費新臺幣750元。 
中　　華　　民　　國　　111 　年　　5 　　月　　2 　　日
                              書記官  蕭竣升